【裁判字號】    90,易,236
【裁判日期】    900724
【裁判案由】    詐欺
【裁判全文】
臺灣基隆地方法院刑事判決                            九十年度易字第二三六號
    公  訴  人  臺灣基隆地方法院檢察署檢察官
    被      告  丙○○○
右列被告因詐欺案件，經檢察官提起公訴 (八十九年度偵字第四七五九號)，本院判
決如左：
    主  文
丙○○○連續行使偽造私文書，足以生損害於他人，處有期徒刑陸月，如易科罰金以
參佰元折算壹日。
    事  實
一、丙○○○於民國八十五年六月五日起，在基隆市○○街二五一巷四弄五號住處，
    自任會首召集民間互助會，邀集洪文來（參加二會）、蔡春卿、達新賴先生、江
    金木、甲○○、王羅櫻桃、蔡志文、陳秀勵、乙○○（參加二會）、陳素雲（由
    陳素雲與丙○○○共有）、陸慶發、陳祥和（參加二會）、蔡珠、江丕炎、林清
    隆、江明、黃玉華、陳其榮、沈長財、蔡進雄、蘇金鎮、曾振發、林清源、李弘
    哲、李淑娥、張國華、鄭清村（參加二會）、林淑美、陳怡如、方文良（其後改
    為何炎鴻）、蔡春櫻等人參加，共計三十六會，每月五日開標，每會新台幣（下
    同）二萬元，每會標金最高不得逾五千元，最末會為八十八年五月五日。詎丙○○○嗣因知會員乙○○等人多未出席投標，且互不認識，見有機可乘，竟基於意
    圖為自己不法所有之概括犯意，連續於八十七年三月五日及同年七月五日，先後
    二次冒用乙○○之名義，偽造乙○○願出五千元標金之標單，並偽簽乙○○之姓
    名，而持以競標而行使之，並因其標金最高而得標，使附表所示之活會會員陷於
    錯誤，而將會款扣除五千元標金後之金額即每一會一萬五千元交付予丙○○○，
    足以生損害於乙○○及各活會會員。嗣於八十七年十月五日第二十八期投標時宣
    布倒會，尚餘九會，但會員發現乙○○之二會應尚為活會，始得悉上情。
二、案經被害人甲○○訴請台灣基隆地方法院檢察署檢察官偵查起訴。
    理  由
一、訊據被告丙○○○矢口否認右揭犯行，辯稱其連續兩次以乙○○名義製作標單標
    取會款，事先均曾口頭徵得乙○○之同意，並未偽造標單及詐欺會員等語。
二、惟查被告右揭犯行，業經告訴人甲○○指述甚明，且證人乙○○亦迭於偵查及本
    院審理中證稱其從未曾同意被告借用其名義標會，而其至倒會前，均按月繳交二
    會扣除標金後之活會款三萬元，故所參加之二會均尚為活會等語，且告訴人甲○○及證人乙○○均供稱於最後第三會時乙○○尚以活會之身分要求投標。而被告
    雖迭次辯稱其曾口頭徵得乙○○同意而借標，惟並無任何證據足以證明，已難遽
    信。況其於本院亦不否認於八十七年三月五日及同年七月五日其以乙○○之名義
    標取會款後，乙○○仍然按月繳交活會款三萬元，則如乙○○確係將會借與被告
    標取，依常理，於借標後即應由被告交付死會款，而無由已屬死會之乙○○再繼
    續交付活會款之理，是被告所辯顯屬卸責之詞，難以採信。此外並有登載乙○○
    已得標為死會之互助會簿附卷可稽，被告犯罪之事證明確，犯行可堪認定。
三、核被告冒用會員之名義製作標單，標取互助會，使活會會員陷於錯誤而交付會款
    之行為，係犯刑法第二百十六條、第二百十條之行使偽造私文書罪及同法第三百
    三十九條第一項之詐欺取財罪，其於標單偽造署押為其偽造標單（私文書）之部
    分行為，而偽造標單（私文書）之低度行為復為行使之高度行為所吸收，均不另
    行論罪。而其先後二次冒用他人名義製作標單投標而詐取會款，時距不過四月，
    且手段及冒用名義人相同，應係基於概括犯意而為，且觸犯相同構成要件之罪，
    應依連續犯就上開罪名論以一罪並加重其刑。而被告以一次冒名投標之欺罔行為
    ，即同時使多名活會會員陷於錯誤而交付會款，侵害複數之個人財產法益，係屬
    一行為觸犯數相同詐欺罪名之同種想像競合犯，應依刑法第五十五條從一重處斷
    。又其所犯行使偽造私文書罪及詐欺取財罪間，有方法結果之牽連關係，應依刑
    法第五十五規定從一重之行使偽造私文書罪處斷。且公訴意旨雖誤認被告冒名標
    會時未偽造標單，而未就被告偽造私文書進而行使部分起訴，惟此部分與已起訴
    之詐欺罪部分既有牽連犯之裁判上一罪關係，依公訴不可分之原則，自為起訴之
    效力所及，為本院應併予審判之範圍。審酌被告之素行正常，因一時失慮觸法，
    惟犯後迄未與被害人和解及其犯罪其他相關之一切情狀，量處如主文所示之刑，
    且被告行為後，刑法第四十一條業於民國九十年一月十日經總統令修正施行，修
    正後之該條第一項前段規定最重本刑為五年以下有期徒刑以下之刑之罪，而受六
    個月以下有期徒刑或拘役之宣告，因身體、教育、職業、家庭之關係或其他正當
    事由，執行顯有困難者，得以一元以上三元以下折算一日，易科罰金。而本條係
    有關刑之執行事項，並非刑罰法令之規定有變更，應逕行適用修正後法律，無刑
    法第二條第一項從新從輕原則之適用，爰依修正後之上開規定，諭知被告前述宣
    告刑如易科罰金時之折算標準。又被告冒標會款時所偽造之乙○○簽單及其上偽
    造乙○○署押，被告辯稱開標後即將標單銷燬，復無證據足認為不實，則上開偽
    造之標單及署押既已不存在，應毋庸宣告沒收，併予敘明。
四、據上論斷，應依刑事訴訟法第二百九十九條第一項前段、刑法第五十六條、第二
    百十條、第二百十六條、第三百三十九條第一項、第五十五條、第四十一條、罰
    金罰鍰提高標準條例第一條前段、第二條，判決如主文。
本案經檢察官劉嶽承到庭執行職務
中    華    民    國      九十        年      七      月      二十四    日
                                      臺灣基隆地方法院刑事第二庭
                                          法  官  黃  麟  倫
右正本證明與原本無異。
對於本件判決如有不服，應於收受送達後十日內，向本院提出上訴書狀，上訴於臺灣
高等法院，並按他造當事人之人數附具繕本。
                                          書記官  許  世  賢
中    華    民    國      九十     年      七      月      二十四    日
附論罪科刑依據之法條：
刑法第二百十條
偽造、變造私文書，足以生損害於公眾或他人者，處五年以下有期徒刑。
第二百十六條
行使第二百十條至第二百十五條之文書者，依偽造、變造文書或登載不實事項或使登
載不實事項之規定處斷。
第三百三十九條
意圖為自己或第三人不法之所有，以詐術使人將本人或第三人之物交付者，處五年以
下有期徒刑、拘役或科或併科一千元以下罰金。
以前項方法得財產上不法之利益或使第三人得之者亦同。
前二項之未遂犯罰之。
附表
八十七年三月五日冒標時之活會會員：
陳怡如、陳素雲（半會）、鄭清村（二會活會）、陳祥和、江明、陸慶發、甲○○、
江金木、蔡珠、林清隆、曾振發、張國華
八十七年七月五日冒標時之活會會員：
陳素雲（半會）、鄭清村（一會活會）、江明、陸慶發、甲○○、江金木、蔡珠、林
清隆、曾振發、張國華


司法院資訊處製作；財團法人民間司法改革基金會備份。
